臺灣臺北地方法院刑事判決
111年度訴字第245號
公  訴  人  臺灣臺北地方檢察署檢察官
被      告  夏學理



選任辯護人  劉緒倫律師
            蘇意淨律師
上列被告因誣告等案件，經檢察官提起公訴（110年度偵字第226
0號、110年度偵字第2261號、110年度偵字第2262號），本院判
決如下：
    主  文
夏學理無罪。
    理  由
一、公訴意旨略以：被告夏學理自民國97年11月1日起至99年2月28
    日止兼任告訴人國立臺灣師範大學（址設臺北市○○區○○○路0
    段000號，下稱臺師大）公共關係室主任，自105年8月1日起
    至107年7月31日止兼任管理學院國際時尚高階管理碩士在職專
    班執行長，自106年8月1日起擔任音樂學院表演藝術研究所（下
    稱表演所）所長及表演藝術學士學位學程主任迄今，長期擔
    任教學單位及兼任行政等主管職務，對於學校事務包含專任
    教師員額申請與教師聘任程序應有相當瞭解。詎其竟為下列行
    為：
㈠、意圖散布於眾，於109年5月13日發布新聞稿（下稱5月13日新
    聞稿），以文字公開指摘：「不能讓更多的『盧佳君們』，成為
    吳正己闇黑條款的犧性者！傷害無辜…」、「臺灣高等教育
    人事黑箱雖不是新聞，但以一紙國立大學『書函』公然要求全校
    必須在『尚無員額』的情況下，對外徵才，並由校長違法進行
    審查、挑選後，再核給員額，則聞所未聞！大學校園若失去
    公平正義，則一代代苦讀的天下英才們，將只是違法濫權下的
    無辜犧牲者！」等不實之事，足以貶損臺師大及告訴人吳正
    己之名譽，並通知媒體記者於翌（14）日上午9時30分至臺北
    市○○區○○○000號臺灣臺北地方檢察署（下稱臺北地檢署）進行
    採訪（下稱起訴事實①）。
㈡、意圖散布於眾，於109年5月14日上午9時30分許，在臺北地檢
    署門口，接受多家媒體記者採訪，並於採訪過程，再度公開
    指摘前開與事實不符之内容，經各相關媒體報導如附表一所
    示之內容，足以貶損吳正己之名譽與人格尊嚴（下稱起訴事
    實②）。
㈢、意圖使吳正己受刑事處分，於109年5月14日上午9時30分，在
    臺北地檢署門口當場按鈴申告，以上開不實事項，向同署檢察
    官提出告發，誣指吳正己涉有偽造文書等相關刑事犯罪（下
    稱起訴事實③）。
㈣、意圖散布於眾，於109年7月7日發布「0708重大新聞採訪邀請
    」新聞稿（下稱7月7日新聞稿），以「吳正己在做，孔夫子
    在看」，「臺師大教師徵聘黑箱内定 重大『關鍵證據』從天降
    ！」、「夏學理：大學校園，必須公平正義；傷害無辜，必
    須到此為止」為標題，影射臺師大及吳正己徵聘教師進行黑
    箱作業且傷害無辜，並於其内容引用臺灣高等教育產業工會
    109年5月22日函文（即該工會109年5月22日高教工字第00000
    0號函，下稱高教工會函）内容指稱：「此類有違正常法制之
    聘任程序，非但會損及教師聘任之專業性，更可能會成為學
    校高層藉機『内定』、『要脅系所聘高層自己人』之聘任不公正
    溫床」等語，並通知媒體記者於同年7月8日上午10時前往臺
    北地檢署門口進行採訪（下稱起訴事實④）。
㈤、意圖散布於眾，於109年7月8日上午10時許，在臺北地檢署門
    口接受媒體記者採訪，於被採訪過程中不實指控：「前立委盧
    修一的音樂家女兒盧佳君，當初因為沒被校長列在名單上，即被
    這個腐敗的制度『做掉』」，並拿出吳正己於106年擔任臺師大
    副校長期間，在「教師員額申請表」（下稱員額申請表）上
    所留下的文字作為比對，指「時任副校長的吳正己，曾在員
    額申請表上寫下『同意給予專案助理教授一名』等符合大學法
    規範的中性文字，為何升任校長之後，卻擅自新增3項聘用
    程序，在員額申請表上寫上『特定人』姓名？」、「吳正己自
    訂的程序符合大學法的規定嗎？希望教育部及檢方，能清查
    過去2年多來，有多少類似求職『被做掉』的案例發生…」，同時將
    記載學校相關審核程序人員姓名及會辦意見之員額申請表出
    示任由記者拍照公開於新聞報導中，經自由時報、蘋果日報
    、聯合新聞網、ETtoday新聞雲及中央社等多家媒體報導（下
    稱起訴事實⑤）。
㈥、意圖使吳正己受刑事處分，於109年7月8日上午10時許，在臺
    北地檢署門口當場按鈴申告，以上開不實事項及其所提出之「
    2017年員額申請表」，向該署檢察官提出告訴，誣指吳正己
    犯有刑法偽造文書等刑事罪責（下稱起訴事實⑥）。
㈦、意圖散布於眾，於不詳時間，接受「毅傳媒」記者採訪，再於
    109年3月31日在其社群軟體臉書（下稱臉書）公然傳述「毅
    傳媒」所報導「【杏談醜聞1】臺師大爆偽師資AACSB（即Th
    e Association to Advance Collegiate Schools of Busin
    ess國際商管促進協會之簡稱）跨海調查中」：「夏學理不但
    證實了臺師大偽造師資的這項消息，而且他正為此事之『吹哨
    人』，夏教授親寫英文信向全球總部在美國的AACSB舉報，幾
    經交涉後，AACSB已於日前對臺師大聲請的内容，展開跨海
    調查…記者接獲爆料，指稱臺師大自2015年起陸續拿GF-EMBA的
    資料來申請AACSB認證，但是許多課程已被校方取消，甚至還
    出現一批未開課的『幽靈師資』，全部都被當成『人頭』掛名在師
    資名單上來送審，實際上的課程，師資明顯與當時的送審資料
    不符，但校方卻涉嫌以該份資料來混淆視聽」、「他向《毅傳媒
    iWAKE》證實臺師大偽造師資這項消息」、「『這是台灣國際
    學術史的醜聞！』夏學理表示」、「『明明不是真的，卻讓人誤
    以為是真的，這件事最大的問題就是不誠實!』夏學理說…」等不
    實内容（下稱毅傳媒報導），且足以貶損臺師大之名譽（下
    稱起訴事實⑦）。
㈧、因認被告就起訴事實①、②、④、⑤、⑦部分，均涉犯刑法第310
    條第2項之加重誹謗罪嫌，就起訴事實③、⑥部分，則涉犯刑
    法第169條第1項之誣告罪嫌等語。
二、按被告未經審判證明有罪確定前，推定其為無罪。犯罪事實
    ，應依證據認定之，無證據不得認定犯罪事實；被告或共犯
    之自白，不得作為有罪判決之唯一證據，仍應調查其他必要
    之證據，以察其是否與事實相符；不能證明被告犯罪者，應
    諭知無罪之判決，刑事訴訟法第154條、第156條第2項、第3
    01條第1項分別有明文規定。告訴人之告訴，係以使被告受
    刑事訴追為目的，是其陳述是否與事實相符，仍應調查其他
    證據以資審認；認定犯罪事實所憑之證據，雖不以直接證據
    為限，間接證據亦包括在內，然而無論直接證據或間接證據
    ，其為訴訟上之證明，須於通常一般人均不致有所懷疑，而
    得確信其為真實之程度者，始得據為有罪之認定，倘其證明
    尚未達到此一程度，而有合理之懷疑存在時，即難遽採為不
    利被告之認定。又檢察官就被告犯罪事實，應負舉證責任，
    並指出證明之方法，同法第161條第1項亦有明文規定。因此
    ，檢察官對於起訴之犯罪事實，應負提出證據及說服之實質
    舉證責任。
三、次就關於妨害名譽及誣告罪之法律適用說明如下：
㈠、按言論自由為人民之基本權利，憲法第11條定有明文，國家
    應給予最大限度之維護，以便人民得以實現自我、溝通意見
    、追求真理及監督各種政治或社會活動之功能得以發揮。所
    謂「言論」可區分為「事實陳述」及「意見表達」，事實固
    有證明真實與否之問題，意見則為主觀之價值判斷，無所謂
    真實與否。就「事實陳述」部分，刑法第310條第3項前段以
    對所誹謗之事，能證明其為真實者不罰，是針對言論內容與
    事實相符者之保障，並藉以限定刑罰權之範圍，然非謂指摘
    或傳述誹謗事項之行為人，必須自行證明其言論內容確屬客
    觀之真實，始能免於刑責。行為人雖不能證明言論內容為真
    實，但依其所提證據資料，可認行為人有相當理由確信其為
    真實，並非故意捏造虛偽事實，或非因重大過失或輕率而致
    其所陳述與事實不符者，即不能以誹謗罪之刑責相繩（司法
    院釋字第509號解釋意旨參照）。至於「意見表達」部分，
    因涉及個人主觀之價值判斷，無所謂真實與否之問題，惟為
    容許各種價值判斷，對於可受公評之事項，縱然以不留餘地
    或尖酸刻薄之語言文字予以批評，亦應認為仍受言論自由權
    之保障，是刑法第311條第3款規定對於可受公評之事，為適
    當之評論而善意發表言論者，自得免其刑事責任。而所謂「
    善意」與否，自非以被評論人名譽是否受損、評論人是否意
    在使被評論人名譽受損為判斷之依據，而仍應以其評論客觀
    上是否適當為準。如評論人本於就事論事原則，對被評論人
    之言行為適當合理之評論，即以所認為之事實為依據，加以
    論證是非，縱其意在使被評論人接受此負面評價，亦難認非
    屬善意發表言論。 
㈡、再按誣告罪之成立，以意圖他人受刑事處分虛構事實而向該
    管公務員申告為其要件，故其所訴事實，雖不能證明係屬實
    在，而在積極方面尚無證據證明其確係故意虛構者，仍不能
    遽以誣告罪論處；所謂虛構事實，係指明知無此事實而故意
    捏造者而言，如若出於誤信、誤解、誤認或懷疑有此事實，
    或對於其事實張大其詞，或資為其訟爭上之攻擊或防禦方法
    ，或其目的在求判明是非曲直者，均不得謂屬於誣告。
四、公訴意旨認被告涉犯加重誹謗及誣告罪嫌，無非係以㈠被告
    於偵查中之供述、㈡告訴代理人陳明暉律師於偵查中之指訴
    、㈢證人即臺師大之人事室主任紀茂嬌於偵查中之證述及於1
    10年1月26日陳報之電子郵件、㈣5月13日新聞稿影本、㈤民視
    新聞網標題「所長告校長 控台師大爆教甄內定條款」之報
    導內容影本及影片光碟、㈥ETtoday新聞雲標題「不讓『盧佳君
    們』成為『闇黑條款』犧牲者 台師大教授控校長吳正己偽造文
    書」之報導內容影本及影片光碟、㈦中時電子報標題「人事
    搞黑箱 台師大校長吳正己遭教授提告」之報導內容影本及
    影片光碟、㈧臺師大於95年4月12日第000次行政會議紀錄影本暨
    教學研究單位員額審核原則（下稱員額審核原則）逐條說明
    表影本、㈨臺師大102年6月19日師大人字第0000000000號函影
    本（下稱102年6月19日函）、㈩臺師大102年12月17日師大人
    字第0000000000號函影本、臺師大105年5月16日師大人字第
    0000000000號函影本、臺師大106年9月28日師大人字第0000
    000000號函影本、臺師大108年3月25日師大人字第00000000
    00號函影本、臺師大109年5月4日師大人字第0000000000號
    書函影本（下稱109年5月4日書函）、臺師大109年9月2日師
    大人字第0000000000號函暨附件、發文清單影本、員額申
    請表（申請日期：106【應為107年】年4月10日）、應聘申請
    學術能力審核影本、人事室107年5月15日便簽影本、臺師大標
    準作業程序、員額申請表影本（申請日期：107年9月17日）
    、表演藝術研究所108年1月15日簽呈影本、員額申請表（申
    請日期：107年10月11日）、員額申請表（申請日期：109年4
    月17日）、臺師大各教學單位專任教師員額申請參考人選簡歷
    及符合新聘專任教師資格條件一覽表、表演所109年4月17日
    便簽影本、臺師大109年9月2日師大人字第0000000000號函影
    本、臺師大110年10月8日師大人字第0000000000號函暨說明
    、相關資料、教育部110年11月17日臺教人（二）第000000
    0000號書函暨說明表、7月7日新聞稿影本、自由時報電子
    報、蘋果日報、聯合新聞網、ETtoday新聞雲、中央通訊社報
    導內容影本、被告臉書下載之毅傳媒報導影本、管理學院
    與AACSB之往來郵件影本、AACSB Initial Self Evaluation
     Report（September,2019）、臺師大教務處公開課程查詢
    系統擷圖影本等件為其論據。
五、訊據被告固坦承發布5月13日及7月7日新聞稿予媒體記者，
    並於發布後翌日均在臺北地檢署門口接受採訪，嗣於採訪同
    日提出起訴事實③、⑥所載告訴內容，且其曾接受毅傳媒記者
    採訪，後於臉書上分享毅傳媒報導之事實，惟堅詞否認有何
    加重誹謗、誣告犯行，辯稱：㈠臺師大要求系所於申請專任
    教師員額時，需於員額申請表上先提出參考人選，由校長吳
    正己組織之「學術能力審核小組會議」（下稱學力審核小組
    會議）對參考人選進行實質審查，然此一程序及學力審核小
    組會議之組成均無法源依據，應有違法內定之嫌，㈡表演所
    於107年10月11日提交員額申請表，申請增加1名專任教師，
    並依上開要求提出參考人選「盧佳君博士」，經副校長印永
    翔、宋曜廷逐級批示均表示同意該案，僅吳正己未做批示而
    將員額申請表退回表演所，並浮貼「盧佳君（沒過）」標籤
    ，與先前之員額申請表比對，發現吳正己竟未經教師評審委
    員會（下稱教評會），違法審查及否決參考人選之聘任，我
    所為評論應屬針對得受公評事項之善意示警，㈢7月7日新聞
    稿部分內容係引用高教工會函之內容，並無不妥，㈣「前立委
    盧修一的音樂家女兒盧佳君，當初因為沒被校長列在名單上，即
    被這個腐敗的制度『做掉』」等文字係記者引用盧佳君於同年5
    月13日接受蘋果日報專訪之內容，不是我說的話，㈤毅傳媒
    報導的撰稿者不是我，之所以在臉書張貼該報導連結，是為
    了要澄清該報導用字遣詞、內容不正確，㈥我所提出偽造文
    書等告發、告訴內容，均屬事實，並無捏造事實誣告情事，
    ㈦我認為只要將不實事項登載在文書上，或要求他人登載在
    文書上，就是偽造文書，因此認為吳正己將無中生有的申請
    專任教師流程、學力審核小組會議登載在公文及員額申請表
    等文件上，並要求系所將該等公文對外公告徵才，皆屬偽造
    文書等語；辯護人並為其辯護稱：㈠附表一所示內容均屬媒
    體撰寫、登載，並非被告所為，㈡被告於5月13日、7月7日新
    聞稿所載，及於109年5月14日以刑事告發狀（下稱告發狀）
    、於同年7月8日以刑事告發兼告訴狀（下稱告發兼告訴狀）
    指訴者，均屬事實而未經捏造，故無誣告情事，㈢臺師大係
    國立大學，校長等職員均為公務員，關於公務之執行、學校
    事務之運作均係得受公評事項，被告對之予以適當評論，屬
    言論自由保障範疇，亦不該當加重誹謗罪責等語。經查：
㈠、被告自97年11月1日起至99年2月28日止兼任臺師大公共關係室
    主任，自105年8月1日起至107年7月31日止兼任管理學院國際時
    尚高階管理碩士在職專班執行長，自106年8月1日起擔任表演所
    所長及表演藝術學士學位學程主任迄今，其於109年5月13日
    向蘋果日報記者提出5月13日新聞稿，且於次（14）日上午9
    時30分許，在臺北地檢署門口接受多家媒體記者採訪，再度
    公開指出5月13日新聞稿所載內容，經如附表一所示媒體為
    對應內容之報導，並於同日向同署提出告發狀；其又於同年
    7月7日向記者發布7月7日新聞稿，通知媒體於翌（8）日在
    臺北地檢署門口進行採訪，嗣採訪後再次按鈴申告，向該署
    提出告發兼告訴狀；其另於同年2月17日上午11時許接受毅
    傳媒記者採訪，並於同年3月31日在其臉書頁面張貼毅傳媒
    報導之網頁連結等情，為被告於本院準備程序及審理時所不
    爭執（本院卷第200至203、357至363頁），核與告訴人臺師
    大、吳正己於偵查時之指訴相符（他6525卷第3至13、97至1
    03頁，他9171卷第3至11頁，他13795卷第3至6頁），並有5
    月13日新聞稿、7月7日新聞稿、告發狀、告發兼告訴狀、10
    7年10月11日員額申請表、毅傳媒報導影本、附表一所示報
    導內容各1份及被告臉書頁面擷圖1張可憑（他6524卷第3至1
    5、17、75至79、225至393頁，他9171卷第15頁，他13795卷
    第7至16頁），首堪認定。
㈡、起訴事實①、④不構成加重誹謗罪：
　⒈按大學以研究學術，培育人才，提升文化，服務社會，促進
    國家發展為宗旨；大學教師之聘任、升等、停聘、解聘、不
    續聘及資遣原因之認定等事項，應經教師評審委員會審議，
    大學法第1條第1項、第20條第1項分別定有明文。大學教師
    為大學教學、研究活動的核心成員，教師素質之良窳攸關大
    學研究、教學活動的推展及研究發展品質，並影響大學得否
    依其定位目標與發展藍圖永續經營。是被告以5月13日及7月
    7日新聞稿，指稱臺師大及吳正己對於該校專任教師員額申
    請與教師聘任程序有違法濫權、黑箱內定等情，固均屬事實
    陳述或基於事實之意見發表而為誹謗罪規範之對象；然審諸
    前引說明，大學教師員額申請與教師聘任程序事項既具公益
    性，被告就此發表之相關言論，即非涉及私德而與公共利益
    有關，屬對可受公評事項之評論，合先敘明。
　⒉查臺師大校方為期各教學單位申請專任教師員額暨聘任作業
    有明確且一致之流程，於109年間以書函敦請各教學單位依
    教師員額申請聘任作業流程及員額申請表先公開徵才，並經
    一定機制產生參考人選後，再提出員額申請，嗣核給員額後
    ，啟動三級教評會聘任程序；又依該校專任教師員額申請暨
    聘任作業流程，聘任程序係先由教學單位公開徵才，提出員
    額申請表並檢附參考人選，於諮詢校外學者專家意見通過後
    ，方陳核並登錄列管、更新員額數據，再經教評會議決，但
    如諮詢後認應緩議，則教學單位應另行公開徵才等情，有10
    9年5月4日書函及專任教師員額申請暨聘任作業流程表各1份
    可稽（他6524卷第71至73頁），而參以卷附員額申請表之附
    註欄亦載明「申請員額時，需檢附擬聘教師資格條件參考人
    選相關資料」（他6524卷第17頁），足見系所於經校方核給
    教師員額前，需先填寫員額申請表、檢附參考人選相關資料
    並對外公開徵才，而非於核給員額後再對外徵才。再於教學
    單位提出員額申請後，依臺師大校內一般申請程序，係先由
    人事室核對系所現有之師資狀況，於副校長核章後，根據系
    所提供之參考人選相關資料安排學力審核小組會議，待該會
    議決議後，校長才會批示是否核給員額等情，業經臺師大人
    事室主任紀茂嬌於本院審理時證述明確（本院卷第323至326
    頁），且審以學力審核小組會議召集人為校長吳正己，小組
    成員包含副校長及學者專家，如系所之員額申請通過，則由
    校長吳正己於員額申請表上批示給予員額乙節，有應聘申請
    學術能力審核表、被告提出之臺師大民族音樂研究所之員額
    申請表（申請日期：108年12月11日，吳正己批示「同意給
    予專任助理教授員額一名〔參考許馨文〕」）各1份可考（他6
    524卷第205、261頁），堪認系所之員額申請核准與否，繫
    諸於學力審核小組會議對於教學單位所提出參考人選之審議
    結果，而校長亦參與審議之過程。是以，被告於5月13日新
    聞稿指稱臺師大以書函（109年5月4日書函）要求系所在尚
    未經核給員額時對外徵才，並由校長參與審查程序後始核給
    員額乙情，應有所據而非不實之事。
　⒊又被告之所以於5月13日新聞稿使用「闇黑條款」、「黑箱」
    、「失去公平正義」、「違法濫權」，並於7月7日新聞稿記
    載「黑箱内定」、「傷害無辜」等負面詞彙評論臺師大校方
    及校長吳正己，係因質疑校方要求系所於申請教師員額時檢
    附參考人選資料，並由校長召集學力審核小組會議，以該參
    考人選為標準決定是否給予員額一事欠缺法源依據，且表演
    所在107年10月11日提出以盧佳君為參考人選之員額申請案
    ，因該小組議決「緩議」而未通過，有因人設事之嫌等情，
    業經被告於本院準備程序及審理時供承在卷（本院卷第100
    、102至103、114至118、339、340至341頁），而被告於發
    布該等新聞稿前，業已上簽詢問校方要求於申請員額時檢附
    擬聘教師資格條件參考人選之法源基礎為何，該便簽經人事
    室專員、組長、專門委員會辦，人事室主任決行，回覆臺師
    大業以102年6月19日函通知各單位於申請員額時，需檢附擬
    聘參考人選名單之事，有表演所109年4月6日便簽1份可參（
    他6524卷第57頁），然102年6月19日函究非教師聘任程序之
    法源依據，被告因而為上開言論，自已盡相當之查證義務，
    而有相當理由確信其言論所指內容為真實。
　⒋另比較表演所於107年及108年分別提出之員額申請案中，學
    力審核小組會議召集人均為吳正己，該會議於107年申請案
    （申請者張詩欣等）製作之應聘申請學術能力審核表，審核
    結果欄僅有「通過、不通過」之選項（勾選通過），然於10
    8年申請案（申請者盧佳君），該審核表之審核結果欄增列
    「緩議」之選項（勾選緩議）等情，有107年5月14日及108
    年1月4日應聘申請學術能力審核表2份可查（他6524卷第205
    、420頁），證人紀茂嬌於本院審理時對此證稱：之所以有
    所區別，係因107年申請案只有通過與不通過這2種狀況，但
    108年申請案之審核結果就有通過、不通過與緩議3種狀況，
    每個案子在討論時，專家學者會去看系所推薦的參考人選的
    學術專業背景與系上發展方向是否合適，因而有yes（通過
    ）或no（不通過），如果還有其他相關考量，如某些部分吻
    合，但還有其他顧慮，這時候可能要請系所再補充，或請副
    校長與系所主管再看，到底他們推薦的人選是否符合系所發
    展等語（本院卷第328、332頁），可見學力審核小組會議審
    查結果及做成決議形式，須視個案而定，則吳正己既係學力
    審核小組會議召集人，被告以此認為員額申請案（尤指盧佳
    君一案）有人為因素介入，審議過程可能涉有審核小組成員
    對於參考人選專業能力以外之因素，經以前引便簽詢問此一
    作法之法源依據未果後，始發布5月13日及7月7日新聞稿，
    指摘臺師大及吳正己前述作為有人為操作教師聘任程序之疑
    慮，用詞雖尖銳而不留餘地，但既係其本於特定事件所為評
    論及意見表達，應認屬對可受公評之事為善意、合理之評論
    ，難認有加重誹謗之客觀事實與主觀犯意。
　⒌告訴人雖以大學法並未明定於教評會外不得增加諮詢、審議
    機制，而臺師大已於95年4月12日第310次行政會議通過訂定
    臺師大員額審核原則，並設置「教學研究單位員額審核小組
    」，因自97年4月21日起因所遺教師員額將用罄，員額審核
    原則控管所遺教師員額之目的已達，時空背景已變遷，故於
    102年6月19日起就員額控管機制改以員額申請表並提供參考
    人選申辦，此屬大學自治範疇，並非法律或臺師大相關組織
    規章、辦法所禁止或限制，自無違法等情，認被告所為評論
    應非合理（本院卷第127至155頁）。然被告於告發兼告訴狀
    中已陳明：員額審核原則並未要求系所提出特定教師人選，
    也不曾授予任何針對特定教師人選（即所謂參考人選），實
    施審查之權限，且該原則亦非學力審核小組會議之組成法源
    依據等語（他6524卷第245頁），足徵被告與告訴人間就大
    學自治之範疇理解非同，而其認員額審核原則並無系所應提
    出參考人選，及設立學力審核小組會議之明文規定，亦非全
    然無據，應認其所為評論尚屬合理，難認其此部分犯行該當
    加重誹謗罪責。
　⒍至起訴事實④雖載明被告以7月7日新聞稿指稱「此類有違正常
    法制之聘任程序，非但會損及教師聘任之專業性，更可能會
    成為學校高層藉機『内定』、『要脅系所聘高層自己人』之聘任
    不公正溫床」，然該部分內容均係被告引用自高教工會函（
    他9171卷第17至21頁），並非被告個人發表之言論，且該函
    文目的在於向教育部檢舉臺師大要求各系所於徵聘教師前，
    應先提報參考人選獲准，此要求與流程有違大學法規定，期
    盼教育部予以糾正，自屬對可受公評事項之合理評論，且難
    認有貶損臺師大及吳正己之名譽之犯意。
㈢、起訴事實②、⑤不構成加重誹謗罪：
　⒈被告就臺師大及吳正己要求系所於經核給員額前對外徵才，
    並由校長召集之學力審核小組會議審查，通過後方核給員額
    乙事之指摘，並非傳述不實之事；而其認教師聘用流程無明
    確法源基礎、可能流於人為操作所發表之意見，亦屬對可受
    公評事項之合理評論等節，業經說明如前，自難謂被告就該
    等事項接受記者採訪之事，該當起訴事實②、⑤所載犯行。
　⒉再附表一所示內容均屬各相關媒體於採訪後整理者，此有民
    視新聞、ETtoday新聞雲、中時電子報報導各1份可按（他65
    25卷第19至27頁），已難認係被告所散布之文字或圖畫內容
    。又被告辯稱：起訴事實⑤所載關於我指控「前立委盧修一的
    音樂家女兒盧佳君，當初因為沒被校長列在名單上，即被這個腐
    敗的制度『做掉』」，這段話是記者引用自109年5月13日盧佳
    君接受蘋果日報專訪的內容，不是我說的等語（本院卷第10
    4頁），對照被告於本院準備程序庭呈如附表二所示蘋果日
    報專訪內容（本院卷第215至221頁），堪認被告所辯非虛，
    自難據此將被告繩以加重誹謗罪責。至起訴事實⑤記載被告
    於接受採訪時，同時將記載學校相關審核程序人員姓名及會
    辦意見之「教師員額申請表」出示任由記者拍照公開於新聞
    報導中，經自由時報、蘋果日報、聯合新聞網、ETtoday 新
    聞雲及中央社等多家媒體報導乙節，亦與加重誹謗罪之構成
    要件有別，應予敘明。
㈣、起訴事實③、⑥不構成誣告罪：
　⒈被告於本院準備程序辯稱：我沒有法律專業，在我的理解裡
    ，只要將不符合事實、無中生有的事情登載在公文書，或要
    求別人登載在公文書上，就是偽造文書，我之前提出告發或
    告訴所指吳正己偽造文書的部分，其一是員額申請時提出參
    考人選及學力審核小組會議均無法源依據，屬無中生有，因
    此表演所109年4月17日便簽第2頁、109年5月4日函、員額申
    請表上「盧佳君（沒過）」之便條，均屬登載不實事項之文
    書，其二是吳正己以109年5月4日函要求系所將此公文發布
    到系所自己的系統上，以此公告我們要對外徵才，我才跟表
    演所同仁說不能這樣記載，會有問題等語（本院卷第196至1
    97頁）。觀以109年5月4日函記載前述要求系所先公開徵才
    ，並經一定機制產生參考人選後，再提出員額申請，而表演
    所109年4月17日便簽及盧佳君案之員額申請表均載明該案經
    審查之過程及送還原申請案之意旨，該員額申請表上亦確有
    「盧佳君（沒過）」之標籤，有該等函文、便簽及員額申請
    表各1份可證（他6524卷第17、43至46、71頁），與上引5月
    13日及7月7日新聞稿相互勾稽，足徵被告所為告發或告訴之
    初衷確實在於藉盧佳君案申請未通過乙事，釐清臺師大教師
    聘任各階段程序是否有完足之法源依據，以免留有人為介入
    空間，其此揭所辯應屬可採。
　⒉又自證人紀茂嬌前揭證述可知，該案係經副校長簽署後交由
    學力審核小組會議審議，因未達通過標準而退回表演所，故
    吳正己未在上方簽署。是被告雖未能查明「盧佳君（沒過）
    」之標籤為何人書寫（本院卷第102頁），然其由該申請流
    程推測，吳正己係因審查未通過方未簽署、批示核給員額，
    乃認吳正己亦有參與該文書之作成；而吳正己為臺師大之法
    定代理人，並於表演所109年4月17日便簽上批示「如副校長
    所擬」以決行，被告方認其應為該等文書負責，將其列為告
    發之對象，尚非故意捏造事實以構陷吳正己。
　⒊準此，被告既已就告發狀及告發兼告訴狀所載犯罪事實，提出具體證據欲證明吳正己有偽造文書犯行，請求判明是非曲直，難謂係虛構明知為不實之事項以誣告吳正己；至其所告發或告訴之事實，雖與刑法相關偽造文書犯罪之構成要件有間，然被告並非法律專業人士，其僅係在有限之認知下，誤認告發或告訴之犯罪事實構成「偽造文書」之罪，要難憑此遽認其有誣告客觀事實及之主觀犯意。
㈤、起訴事實⑦不構成加重誹謗罪：
　　被告於本院審理時辯稱：我有張貼毅傳媒報導的連結，上面
    註明「以我的臉書為準」，就是否定毅傳媒的報導，因為該
    報導有錯誤，報導出來時我有聯繫記者要求他們更正，但他
    們不更正，所以我在臉書上發表聲明，說以我臉書上寫的為
    準，並沒有公開報導的內容，該連結是一個必要的連結，因
    為如果我光是說毅傳媒講的不是事實，這樣並沒有意義等語
    （本院卷第347頁），且觀以卷附被告臉書頁面擷圖顯示，
    被告雖曾接受毅傳媒記者謝幸恩採訪，並於其臉書頁面上分
    享毅傳媒報導之連結；然其業於該則臉書貼文上加註「相關
    之人/事/證，以本人自2/6起，於個人臉書揭露之所有內容
    、向AACSB暨監察院、立法院陳情之文本為準」，足見被告
    於臉書頁面上分享毅傳媒報導之真意，並非為將足以毀損臺
    師大名譽之事散布於眾，反係為更正該報導內容，是其此揭
    所為難謂有加重誹謗之犯意。另縱毅傳媒報導確係被告所為
    言論，該報導內容既涉及臺師大所列師資名單之正確性與否
    ，被告所為亦屬對可受公評事項之合理評論，自與加重誹謗
    罪之構成要件未合。
六、綜上所述，被告所為，核與刑法第310條第2項之加重誹謗罪及第169條第1項之誣告罪之構成要件均屬有間。被告所為部分評論雖使被批評者感到不快或難堪，然仍與客觀事實有一定關聯，非刻意虛構、無端詆毀告訴人，本院權衡憲法保障言論自由及告訴人名譽、社會評價之衝突後，認本案應以被告言論自由之保障為優先，而不應就被告此等言論，科以刑事處罰，而被告復未捏造事實以誣陷吳正己，是本案依檢察官所提事證皆不足為被告有罪之積極證明，本院尚無從形成被告確有起訴書所指加重誹謗及誣告犯行之確信，自應為被告無罪之諭知。另本案既應為被告無罪之判決，被告及其辯護人聲請傳喚吳正己、宋曜廷到庭作證，欲證明上述教師聘任程序有法源不明之疑慮，即無必要，併予敘明。
七、退併辦：
　　臺北地檢署檢察官111年度偵字第5897號併辦意旨書另主張
    被告基於妨害名譽之犯意，於110年10月8日，透過電腦或行
    動裝置連結網際網路，在「獨家報導」網站上刊登標題為「
    從公然『造假』不斷，回顧《假如我是真的》」，及內容包括「
    …當然，最震驚社會的『假借權力』案，是臺灣師大吳正己校
    長被控違反大學法、教師法、教育人員任用條例…等。因為
    他公然發文強制臺師大各系所、中心，在徵聘教師前，必須
    先提出『參考人選』名單給他。然後，由他假借『員額』審定權
    ，對教師甄選名單進行實質過濾」等指摘吳正己之不實文字
    訊息，足以貶損吳正己之名譽，而涉有加重誹謗罪嫌，因與
    被告本案犯罪事實屬接續犯之實質上一罪關係，因而移送本
    院併案審理；惟本案被告既經本院諭知無罪，則此揭移送併
    案審理部分與本案顯無實質上一罪關係，自應退回由檢察官
    另行依法處理，附此敘明。
據上論斷，應依刑事訴訟法第301條第1項，判決如主文。 
本案經檢察官蔡沛珊提起公訴，檢察官黃思源、謝奇孟到庭執行
職務。
中　　華　　民　　國　　111 　年　　12　　月　　16　　日
　　　　　　　　　刑事第五庭    審判長法　官　林虹翔
　　　　　　　　　　　　　　　　　　　法　官  張敏玲
　　　　　　　　　　　　　　　　　　　法　官  陳冠中
上正本證明與原本無異。 
如不服本判決應於收受送達後20日內向本院提出上訴書狀，並應
敘述具體理由；其未敘述上訴理由者，應於上訴期間屆滿後20日
內向本院補提理由書（均須按他造當事人之人數附繕本）「切勿
逕送上級法院」。告訴人或被害人如對於本判決不服者，應具備
理由請求檢察官上訴，其上訴期間之計算係以檢察官收受判決正
本之日期為準。 
                                      書記官  涂曉蓉
中　　華　　民　　國　　111 　年　　12　　月　　16　　日
附表一：
編號 報導日期 （民國） 媒體 報導內容 證據 1 109年5月14日上午11時8分 民視新聞 以「所長告校長，控台師大爆教甄内定條款」為標題播放被告接受採訪之新聞畫面並據以報導「台師大教甄現爭議！表演所所長夏學理今天到北檢案申告校長吳正己，公然要求全校必須在「尚無員額』的情況下，對外徵才，並由校長進行審查，挑選後，才會核發員額。他甚至痛批，是教育史上最闇黑的『内定條款』」 他6525卷第19至20頁，告證2 2 109年5月14日中午12時23分 東森(ETtoday)新聞雲 以「不讓盧佳君們』成為『闇黑條款』犠牲者，台師大教授控校長吳正己偽造文書」為標題並據以報導「台灣師範大學教授夏學理今天到台北地檢署，按鈴告發校長吳正己，要求系所在公開甄選教員前，先提供「參考人選」，讓校長有機會先做審查後再給員額，形成内定效果，包括前立委盧修一的女兒盧佳君因此『被做掉』，夏告發吳正己涉嫌《刑法》偽造文書罪…」 他6525卷第21至22頁，告證3 3 109年5月14日上午11時8分 中時電子報 以「人事搞黑箱，台師大校長吳正己遭教授提告」為標題並據以報導「台灣師範大學校長吳正己，又被質疑聘任教師的時候搞黑箱作業，甚至前立委盧修一之女音樂家盧佳君，在還沒有進入法定甄選程序前，就被吳違法排除，台師大教授夏學理14日到台北地檢署，告發吳正己涉偽造文書罪的登載不實」，「吳正己的作法卻是要求系所提出『參考人選』給校長審查，很容易就内定，所調的『一定機制』就是黑箱」 他6525卷第23至27頁，告證4 

附表二：
蘋果日報專訪（更新時間：109年5月14日晚間7時29分）  標題 【獨家】名媛音樂家盧佳君申請教職「被做掉」 師大校長挨告偽造文書 內容節錄 時尚名媛音樂家盧佳君……盧指出，她兩次申請，都沒有參與正規的三級三審制甄選，就在前面的「參考人選」關卡被黑箱做掉，……盧批評，參考人選是個非常腐敗的機制，可以有兩種走向，一種是將像她這樣不符校方意見的人透過此種機制刷掉，不開職缺，另一種則是變成內定模式，因為系所將一個人列為參考人選後，這個人的學經歷標準，會變成這個職缺的門檻，「等於量身訂做，校方就可以因人設事，篩選掉其他不符合這個標準的人」，而讓參考人選變成內定人選，而其他參選者都只是陪考而已。…… 備註 日期：民國；底線為本判決所加 本院卷第215、217頁